【裁判字號】    94,上訴,1806
【裁判日期】    950124
【裁判案由】    偽造文書等
【裁判全文】
臺灣高等法院刑事判決                94年度上訴字第1806號
上  訴  人
即  被  告  丙○○
選任辯護人  湯明亮律師
上列上訴人因偽造文書等案件，不服臺灣板橋地方法院93年度訴
字第864號，中華民國94年3月11日第一審判決（起訴案號：臺灣
板橋地方法院檢察署92年度偵字第3456號），提起上訴，本院判
決如下：
    主  文
原判決關於丙○○部分撤銷。
丙○○共同行使偽造私文書，足以生損害於公眾及他人，處有期
徒刑拾月。如附表所示偽造之印章及印文，均沒收。又公司負責
人，為納稅義務人，以不正當方法逃漏稅捐，處有期徒刑陸月。
應執行有期徒刑壹年貳月。如附表所示偽造之印章及印文，均沒
收。
    事  實
一、丙○○（原名廖中詒）係址設於臺北縣永和市○○路四十巷
    六弄五號宗詒工程有限公司（以下簡稱宗詒公司）之代表人
    ，為公司法負責人，及商業會計法所稱之商業負責人，負責
    該公司營利事業所得稅申報等業務。其與甲○○、乙○○等
    三人，均明知丁○○、涂凱舜（後更名為涂書銘）、沈德猷
    、葉明月、林國瑞、陳進宏、乙○○等，均未曾於民國八十
    九年間受僱於宗詒公司並支領薪資，詎丙○○竟與乙○○（
    業經原審判處有期徒刑八月確定）、甲○○（經原審判處有
    期徒刑一年，緩刑二年確定）共同基於行使偽造私文書之犯
    意聯絡，丙○○另基於明知為不實之事項，而登載於其業務
    上作成之文書，及以不正當方法逃漏稅捐之犯意，乙○○、
    甲○○另基於幫助納稅義務人以不正當方法逃漏稅捐犯意聯
    絡，由丙○○於八十九年底某日，交付甲○○新臺幣（下同
    ）二十餘萬元，委其買人頭身分證，填載不實之宗詒公司請
    領工資清冊（即起訴書記載之薪資印領清冊），再由丙○○
    製作不實之扣繳憑單，虛列為公司成本之方式報稅，藉以逃
    漏稅捐。甲○○於翌日再委託知情之乙○○，交付該筆款項
    ，囑咐其覓尋人頭身分證以幫助逃漏稅，倘提供人頭身分證
    之人願意申報三十萬元薪資，則給付提供人頭身分證之人一
    萬元做為代價，乙○○並每件從中賺取一千元之利潤。旋乙○○九十年一月中旬，向年籍姓名不詳之人買得丁○○、涂
    凱舜、沈德猷、葉明月、林國瑞、陳進宏等人之身分證影本
    ，並將之交付甲○○，甲○○即於九十年一月中下旬近當年
    春節（一月二十四日）前之某日，在台北縣板橋市○○街一
    三六巷四弄十之一號住處，填寫請領工資清冊一份，虛偽記
    載丁○○、涂凱舜、沈德猷、葉明月、林國瑞、陳進宏於八
    十九年度自宗詒公司，分別受領薪資總額：三十萬元、三十
    一萬元、三十萬五千元、三十萬元、三十萬元、三十萬五千
    元，再由丙○○於不詳時地，偽刻丁○○、涂凱舜、沈德猷
    、葉明月、林國瑞、陳進宏之印章，盜蓋於請領工資清冊上
    ，表彰前開六人確有分別自宗詒公司受領前開八十九年度薪
    資，而共同偽造私文書。乙○○明知其未於八十九年間受僱
    於宗詒公司並支領薪資，復同時提供其身分證影本予甲○○
    ，授權甲○○與丙○○將乙○○於八十九年支領宗詒公司四
    十五萬元薪資之不實事項填載於前開請領工資清冊上。丙○○於九十年一月間，並使年籍姓名不詳不知情之受託記帳人
    員，據以製作其附隨業務製作之文書即前開丁○○等七人之
    各類所得扣繳暨免扣繳憑單，將薪資虛列為該公司之成本，
    共計二百二十八萬元，嗣於九十年五月一日持以向財政部台
    灣省北區國稅局中和稽徵所申報八十九年度營利事業所得稅
    而行使之，並以前開不正當之方法，使宗詒公司逃漏八十九
    年度營利事業所得稅共計五十六萬元，足以生損害於丁○○
    、涂凱舜、沈德猷、葉明月、林國瑞、陳進宏、乙○○及稅
    捐稽徵機關計算課徵營利事業所得稅金額之正確性。嗣因丁○○接獲財政部臺灣省北區國稅局補稅通知，具狀向臺灣基
    隆地方法院檢察署提出告訴，因而查悉上情。
二、案經丁○○告訴臺灣基隆地方法院檢察署檢察官呈請臺灣高
    等法院檢察署檢察長核令移轉臺灣板橋地方法院檢察署檢察
    官偵查起訴。
    理  由
一、上揭事實，業據上訴人即被告丙○○坦承不諱，亦據被害人
    丁○○、涂書銘、沈德猷、葉明月於檢察官偵查中指述綦詳
    ，核與同案被告甲○○、乙○○供述情節相符，並有財團法
    人金融聯合徵信中心公司董監事及經理人名單、公司基本資
    料查詢、財政部臺灣省北區國稅局信義稽徵所北區國稅信義
    徵字第09 11007790號函、財政部臺灣省北區國稅局中和稽
    徵所北區國稅中和資字第0911028831號函、北區國稅中和一
    字第093102 2681號函、北區國稅中和一字第094104172號函
    、北區國稅中和一字第0941033400號函、丁○○之法務部全
    國檢察官線上查詢刑案人犯在監所最新資料報表、丁○○國
    民身分證影本、各類所得扣繳暨免扣繳憑單、宗詒工程有限
    公司（薪）工資表、請領工資清冊、財政部臺灣省北區國稅
    局八十九年度綜合所得稅各類所得薪資清單影本、買受人詒
    興業有限公司八十九年七、八月統一發票（三聯式）各乙紙
    ，買受人協生企業有限公司統一發票（三聯式）二張（八十
    九年七、八月份）、宏旭工程行之營業人使用三聯式統一發
    票明細表四張（八十五年五至六月，七至八月，九至十月，
    十一至十二月份）等件在卷可稽，足徵被告丙○○自白與事
    實相符，堪予採信，事證明確，被告犯行洵堪認定。
二、按商業會計法之商業會計憑證，分為原始憑證及記帳憑證，
    所謂原始憑證，係指證明事項之經過，而為造具記帳憑證所
    根據之憑證，而記帳憑證則係指證明處理會計事項人員之責
    任而為記帳所根據之憑證而言，此觀諸商業會計法第十五條
    規定自明。就營利事業所得核課而言，依營利事業所得查核
    準則第七十一條第十一款規定，薪資支出之原始憑證，為收
    據或簽收之名冊，其由工會或合作社出具之收據，應另付工
    人之印領清冊，職工薪資如係送交銀行分別存入各該職工帳
    戶者，應以銀行蓋章證明存入之清冊予以認定（最高法院九
    十一年台上字第一八二八號判決意旨參照）。而薪資印領清
    冊係由薪資發放單位（如機關、公司行號或個人等）所制作
    ，由領款人員於其上簽章，用以證明該薪資業經其領取之文
    件，具有收據之性質。因之，領款人員在薪資印領清冊上簽
    章之行為，係用以表示其已經領取該項薪資之意思，即具有
    以其名義表達上開意思之私文書性質（最高法院八十九年臺
    上字第三○九九號判決意旨參照）。從而請領工資清冊，性
    質上係屬商業會計法上之會計憑證，亦屬刑法上之私文書。
    又所得稅扣繳義務人，依所得稅法第八十九條第三項或同法
    第九十二條規定，填發免扣繳憑單或扣繳憑單，旨在使稅捐
    稽徵機關蒐集及掌握課稅資料，以利稅捐稽徵。則員工薪資
    扣繳暨免扣繳憑單，係證明全年度支付員工薪資及代為扣繳
    綜合所得稅之情形，為徵、繳雙方課徵與申報綜合所得稅之
    依據，其既非造具記帳憑證所根據之憑證，亦非證明處理會
    計事項人員之責任，而為記帳所根據之憑證，自非商業會計
    法第十五條所規定之商業會計憑證（最高法院九十二年台上
    字第一一三六號判決參照）。各類所得扣繳暨免扣繳憑單係
    由扣繳義務人，依所得稅法第九十二條規定所製作之單據，
    為業務上製作之文書（最高法院九十一年度臺上字第七四一
    一判決意旨參照）。查被告丙○○為宗詒公司之代表人，有
    財團法人金融聯合徵信中心公司董監事及經理人名單乙紙附
    卷可稽，負責稅捐之申報，於其職務範圍，為公司法第八條
    所稱之負責人，且為商業會計法第四條所稱之商業負責人，
    亦為稅捐稽徵法第四十七條第一款之代罰對象。
三、核被告所為，係犯刑法第二百十六條、第二百十條行使偽造
    私文書罪，刑法第二百十六條、第二百十五條行使業務上登
    載不實文書罪，商業會計法第七十一條第一款商業負責人明
    知為不實之事項，而填製會計憑證罪，稅捐稽徵法第四十七
    條第一款、第四十一條公司負責人逃漏稅捐罪。被告與同案
    被告乙○○及甲○○間，就行使偽造私文書犯行部分，具有
    犯意之聯絡及行為之分擔，為共同正犯。同案被告乙○○雖
    非宗詒公司之負責人，惟就違反商業會計法第七十一條第一
    款犯行部分，與該公司負責人即被告丙○○有犯意之聯絡與
    行為之分擔，依刑法第二十八條、第三十一條第一項規定，
    仍以共同正犯論。被告利用年籍姓名不詳、不知情之受託記
    帳人員據以製作其附告訴人丁○○等人之各類所得扣繳暨免
    扣繳憑單，並利用不知情之不詳年籍刻印人員偽刻印章，均
    屬間接正犯。被告偽造丁○○、涂凱舜、沈德猷、葉明月、
    林國瑞、陳進宏等人之印章，並用印於請領工資清冊上，其
    偽造印章印文為偽造私文書之部分行為。而偽造私文書及登
    載不實業務文書復持以行使，偽造私文書、登載不實業務文
    書之低度行為為高度之行使行為所吸收，均不另論罪。被告
    丙○○所犯前開行使偽造私文書、商業負責人填載不實會計
    憑證罪及行使登載不實業務文書罪間，有方法結果之牽連關
    係，為牽連犯，應依刑法第五十五條規定，從一重論以行使
    偽造私文書罪處斷。被告所犯前開行使偽造私文書及稅捐稽
    徵法第四十七條第一款、第四十一條公司負責人逃漏稅捐罪
    二罪間，犯意各別，行為不同，應分論併罰，至公訴意旨認
    上開二罪為牽連關係，惟按：刑法第五十五條所規定之牽連
    犯，必須同一人犯一罪而其方法或結果行為另犯他罪名，始
    克相當；亦即必須同一犯罪主體之二個以上犯罪行為間，具
    有目的與方法、或目的與結果之關係，始得從一重處斷。公
    司負責人為納稅義務人之公司以不正當方法逃漏稅捐，既非
    稅捐稽徵法第四十一條之犯罪或受罰主體，僅依同法第四十
    七條第一款之規定，代替公司受徒刑之處罰，自與其本身為
    犯罪主體所犯其他罪名（如刑法第二百十六條、第二百十五
    條、商業會計法第七十一條第一款等罪）間，不具牽連犯關
    係（最高法院八十八年度臺非字第一四九號、九十一年度臺
    上字第二○九三號、九十二年度臺上字第八五四號判決意旨
    參照），因此上開二罪間，不具牽連關係，公訴意旨，尚有
    誤會。起訴書已載被告與共犯甲○○製作不實薪資印領清冊
    ，雖漏未引用商業會計法第七十一條第一款，應認此部分犯
    行，業已起訴，本院自得併予審究。另按公司為法人，公司
    負責人為自然人，二者在法律上並非同一人格主體。公司負
    責人為公司之代表，其為公司所為行為，應由公司負責。故
    公司負責人為公司以不正當方法逃漏稅捐，因納稅義務人為
    公司，其所觸犯稅捐稽徵法第四十一條之罪之犯罪或受罰主
    體仍為公司，而非公司負責人，僅因公司於事實上無從擔負
    自由刑之責任，基於刑事政策上之考慮，同法第四十七條第
    一款將納稅義務人之公司應處徒刑之規定，轉嫁於公司負責
    人。是公司負責人依該條款而適用徒刑之處罰，乃屬代罰之
    性質，並非因其本身之犯罪而負行為責任。從而稅捐稽徵法
    第四十七條第一款之依公司法規定之公司負責人應受處罰，
    既係自同法第四十一條轉嫁而來，非因身分成立之罪，故無
    共犯問題，最高法院七十五年臺上字第六一八三號著有判例
    ，可資參照，因此，被告就所犯違反稅捐稽徵法部分，與同
    案被告乙○○、甲○○間，並不成立共同正犯，附此敘明。
四、原審以事證明確，予以論罪科刑，固非無見，惟有關共犯
    乙○○於何時地？購得涂凱舜等人之身分證影本；共犯甲○○於何時地？填寫請領工資清冊，虛偽記載丁○○等薪資
    清冊；被告係於九十年五月一日申報營利事業所得稅等，
    均漏未記載，尚有未洽。被告上訴意旨，請求輕判，固非有
    据，惟原判決既有上述瑕疵可指，即屬不能維持，應由本院
    撤銷改判，爰審酌被告為逃漏宗詒公司稅捐，而委託共犯甲○○、乙○○找尋人頭身分證，並製作不實之請領工資清冊
    及扣繳憑單，並持之報稅等犯罪之動機、目的、手段、對被
    害人丁○○、涂凱舜、沈德猷、葉明月、林國瑞、陳進宏及
    稅捐機關所生危害，及被告坦承犯行之犯罪後態度等一切情
    狀，分別量處如主文所示之刑，並定應執行之刑。附表編號
    一至六所示印章，為被告偽造之印章，附表編號七至十二所
    示印文，為被告偽造之印文，均應依刑法第二百十九條規定
    宣告沒收。
據上論斷，應依刑事訴訟法第三百六十九條第一項，第三百六十
四條，第二百九十九條第一項前段，稅捐稽徵法第四十一條、第
四十七條第一款、商業會計法第七十一條第一款，刑法第十一條
前段、第二十八條、第三十一條第一項、第二百十六條、第二百
十條、第二百十五條、第五十五條、第五十一條第五款、第二百
十九條，罰金罰鍰提高標準條例第一條前段，判決如主文。
本案經檢察官鄭龍照到庭執行職務。
中    華    民    國    95    年    1    月    24    日
                  刑事第十八庭審判長法  官  溫耀源
                                    法  官  段景榕
                                    法  官  周政達
以上正本證明與原本無異。
如不服本判決，應於收受送達後十日內向本院提出上訴書狀，其
未敘述上訴之理由者並得於提起上訴後十日內向本院補提理由書
（均須按他造當事人之人數附繕本）。
                                    書記官  陳菊珍
中    華    民    國    95    年    1     月    25    日
附錄：本案論罪科刑法條全文
中華民國刑法第216條：
(行使偽造變造或登載不實之文書罪)
行使第二百十條至第二百十五條之文書者，依偽造、變造文書或
登載不實事項或使登載不實事項之規定處斷。
中華民國刑法第210條：
(偽造變造私文書罪)
偽造、變造私文書，足以生損害於公眾或他人者，處五年以下有
期徒刑。
中華民國刑法第215條：
(業務上文書登載不實罪)
從事業務之人，明知為不實之事項，而登載於其業務上作成之文
書，足以生損害於公眾或他人者，處三年以下有期徒刑、拘役或
五百元以下罰金。
稅捐稽徵法第47條：
(法人或非法人團體負責人之刑責)
本法關於納稅義務人、扣繳義務人及代徵人應處徒刑之規定，於
左列之人適用之：
一  公司法規定之公司負責人。
二  民法或其他法律規定對外代表法人之董事或理事。
三  商業登記法規定之商業負責人。
四  其他非法人團體之代表人或管理人。
稅捐稽徵法第41條：
(逃漏稅捐之處罰)
納稅義務人以詐術或其他不正當方法逃漏稅捐者，處五年以下有
期徒刑、拘役或科或併科新台幣六萬元以下罰金。
稅捐稽徵法第43條：
(教唆或幫助逃漏稅捐等之處罰)
教唆或幫助犯第四十一條或第四十二條之罪者，處三年以下有期
徒刑、拘役或科新台幣六萬元以下罰金。
稅務人員、執行業務之律師、會計師或其他合法代理人犯前項之
罪者，加重其刑至二分之一。
稅務稽徵人員違反第三十三條規定者，除觸犯刑法者移送法辦外
，處一萬元以上五萬元以下罰鍰。
附表：
┌──┬───────────────────────┐
│編號│        應    沒    收    之    物            │
├──┼───────────────────────┤
│ 一 │偽造之丁○○印章1枚                           │
├──┼───────────────────────┤
│ 二 │偽造之沈德猷印章1枚                           │
├──┼───────────────────────┤
│ 三 │偽造之林國瑞印章1枚                           │
├──┼───────────────────────┤
│ 四 │偽造之陳進宏印章1枚                           │
├──┼───────────────────────┤
│ 五 │偽造之涂凱舜印章1枚                           │
├──┼───────────────────────┤
│ 六 │偽造之葉明月印章1枚                           │
├──┼───────────────────────┤
│ 七 │89年宗詒工程有限公司請領工資清冊領款人蓋章欄偽│
│    │造之丁○○印文1 枚                            │
├──┼───────────────────────┤
│ 八 │89年宗詒工程有限公司請領工資清冊領款人蓋章欄偽│
│    │造之沈德猷印文 1 枚                           │
├──┼───────────────────────┤
│ 九 │89年宗詒工程有限公司請領工資清冊領款人蓋章欄偽│
│    │造之林國瑞印文1 枚                            │
├──┼───────────────────────┤
│ 十 │89年宗詒工程有限公司請領工資清冊領款人蓋章欄偽│
│    │造之陳進宏印文1 枚                            │
├──┼───────────────────────┤
│十一│89年宗詒工程有限公司請領工資清冊領款人蓋章欄偽│
│    │造之涂凱舜印文 1 枚                           │
├──┼───────────────────────┤
│十二│89年宗詒工程有限公司請領工資清冊領款人蓋章欄偽│
│    │造之葉明月印文1 枚                            │
└──┴───────────────────────┘


司法院資訊處製作；財團法人民間司法改革基金會備份。
